臺灣臺北地方法院刑事裁定　　　　　　 100年度聲判字第78號
聲　請　人　劉盈秀
代　理　人　劉明鏡律師
被　　　告　林秀恆
上列聲請人因告訴被告偽造文書等案件，不服臺灣高等法院檢察
署檢察長駁回再議之處分（原處分案號：一○○年度上聲議字第
一六五六號），聲請交付審判，本院裁定如下：
    主  文
聲請駁回。
    理  由
一、按聲請人不服上級法院檢察署檢察長或檢察總長認再議為無
    理由而駁回之處分者，得於接受處分書後十日內委任律師提
    出理由狀，向該管第一審法院聲請交付審判。法院認為交付
    審判之聲請不合法或無理由者，應駁回之。刑事訴訟法第二
    百五十八條之一、第二百五十八條之三第二項前段，分別定
    有明文。
二、按告訴人不服上級法院檢察署檢察長或檢察總長認再議為無
    理由而駁回之處分者，得於接受處分書後十日內委任律師提
    出理由狀，向該管第一審法院聲請交付審判。法院認為交付
    審判之聲請不合法或無理由者，應駁回之。刑事訴訟法第二
    百五十八條之一、第二百五十八條之三第二項前段，分別定
    有明文。而刑事訴訟法第二百五十八條之一所謂之駁回處分
    ，係指第二百五十八條之駁回處分，即告訴人對檢察官所為
    之不起訴處分與緩起訴處分聲請再議，經上級檢察署檢察長
    認再議為無理由而以處分書駁回者而言。至於再議不合法之
    情形，目前檢察實務均係以公函通知再議不合法之意旨，並
    無製作處分書，並不屬於第二百五十八條之駁回處分，不得
    對之提起交付審判，合先敘明。
三、本件原告訴意旨略以：緣告訴人劉盈秀為劉石存之養女，劉
    石存於民國九十五年七月七日七時許，因意識昏迷送財團法
    人國泰綜合醫院急救，並於同年月九日因病危、血壓降低休
    克，辦理出院回家後於當日死亡。詎共同被告童秀枝、劉志
    雄、林畇葇（童秀枝所涉偽造文書等罪嫌，業經臺灣高等法
    院以九十八年度上訴字第四二○八號刑事判決，判處有期徒
    刑五月，減為有期徒刑二月又十五日，緩刑二年；劉志雄所
    涉偽造文書等罪嫌，業經同院以同判決判處有期徒刑十月、
    十一月，減為有期徒刑五月、五月又十五日，應執行有期徒
    刑十月；林畇葇所涉偽造文書等罪嫌，亦經同院以同判決判
    處有期徒刑五月、六月，減為有期徒刑二月又十五日、三月
    ，應執行有期徒刑五月；該案現仍由最高法院審理中）竟共
    同為謀奪劉石存之遺產，侵害告訴人應繼承之遺產，而與被
    告林秀恆共謀，由林秀恆以代書身分，就劉石存名下坐落於
    臺北市○○區○○段三小段一九七、二○二地號土地及其上
    門牌號碼臺北市○○區○○街一七五之四號建物、坐落於臺
    中市○○區○○街一三五號、一三五之一號房屋（下稱系爭
    房地）均製作土地及建築改良物贈與所有權移轉契約書，並
    填載日期為九十五年七月一日後，交予劉志雄轉交林畇葇於
    九十五年七月七日向臺北市信義區戶政事務所請領印鑑證明
    ，並於土地登記申請書、贈與所有權移轉契約書上偽簽劉石
    存之署名並盜蓋劉石存之印章，用以表示劉石存同意將上揭
    房地贈與之意思，並於九十五年七月十八日及同年八月八日
    分持上揭契約書、土地及建物所有權狀、戶籍謄本、印鑑證
    明、契稅及土地增值稅繳款書暨贈與稅免稅證明書等文件，
    前往臺北市松山區地政事務所及臺中市中正地政事務所辦理
    上揭房地所有權移轉登記，致不知情之地政人員，將此不實
    事項登載於土地登記簿冊上，足生損害於劉石存之繼承人及
    地政機關對於地籍管理之正確信。因認被告與共同被告童秀
    枝、劉志雄、林畇葇共同涉犯刑法第三百三十九條第一項之
    詐欺取財罪嫌、同法第二百十六條、第二百十條行使偽造私
    文書罪嫌及同法第二百十四條之使公務員登載不實罪嫌云云
    。
四、經查：
  (一)就聲請人認被告涉犯詐欺罪嫌部分：
    查聲請人就上開事實對被告提出告訴，經臺北地檢署檢察官
    偵查後，於九十九年十一月二十三日開庭訊問告訴人及告訴
    代理人所告何事，經其等明確表示欲告被告涉犯偽證及偽造
    文書罪嫌（臺北地檢署九十九年度他字第一○七三五號卷第
    六十頁參照），經檢察官續為偵查後，認被告所涉偽證及偽
    造文書之罪嫌均有不足，而於一○○年一月二十七日以一○
    ○年度偵字第一五七一號不起訴處分書為不起訴處分，聲請
    人不服，聲請再議，經臺灣高等法院檢察署（下稱高檢署）
    檢察長於一○○年三月四日，以一○○年度上聲議字第一六
    五六號駁回聲請人關於被告所涉偽造文書罪嫌部分再議之聲
    請，而就聲請人再議被告所涉詐欺罪嫌部分，則經高檢署以
    一○○年三月十日檢紀夜字第一○○○○○○一二○號函，
    ，認被告所涉詐欺罪嫌部分未經檢察官為不起訴處分，聲請
    人就此部分聲請再議不合法，函知聲請人，此有上揭函文各
    一份在卷可稽，是聲請人就此部分聲請交付審判之對象為上
    開臺高等檢通知之函文，並非檢察官依法為不起訴處分後再
    議無理由又遭駁回之處分，揆諸上揭說明，聲請人就此部分
    聲請交付審判，顯然於法不合，且屬無從補正，應予駁回。
  (二)就聲請人認被告涉犯偽造文書罪嫌部分：
  1.按刑事訴訟法第二百五十八條之一規定聲請人得向法院聲請
    交付審判，係對於「檢察官不起訴或緩起訴裁量權」制衡之
    一種外部監督機制，法院僅就檢察官所為不起訴或緩起訴之
    處分是否正確加以審查，以防止檢察機關濫權，依此立法精
    神，交付審判審查之範圍不得逾越原告訴之界限，且同法第
    二百五十八條第三項規定法院審查聲請交付審判案件時「得
    為必要之調查」，其調查證據之範圍，自應以偵查中曾顯現
    之證據為限：而同法第二百六十條對於不起訴處分已確定或
    緩起訴處分期滿未經撤銷者得再行起訴之規定，其立法理由
    說明該條所謂不起訴處分已確定者，包括「聲請法院交付審
    判復經駁回者」之情形在內，是前述「得為必要之調查」，
    其調查證據範圍，更應以偵查中曾顯現之證據為限，不得就
    聲請人新提出之證據再為調查，亦不得蒐集偵查卷以外之證
    據，否則，將與刑事訴訟法第二百六十條之再行起訴規定，
    混淆不清，亦將使法院僭越檢察官之職權，而有回復「糾問
    制度」之虞（臺灣高等法院九十一年四月二十五日刑庭會議
    法律問題研討意見參照）；且法院裁定交付審判，即如同檢
    察官提起公訴使案件進入審判程序，是法院裁定交付審判之
    前提，必須偵查卷內所存證據已符合刑事訴訟法第二百五十
    一條第一項規定「足認被告有犯罪嫌疑」而檢察官應提起公
    訴之情形，亦即該案件已經跨越起訴門檻，否則，縱或法院
    對於檢察官所認定之基礎事實有不同之判斷，但如該案件仍
    須另行蒐證偵查始能判斷應否交付審判者，因交付審判審查
    制度並無如同再議救濟制度得為發回原檢察官續行偵查之設
    計，法院仍應依同法第二百五十八條之三第二項前段之規定
    ，以聲請無理由而裁定駁回。次按法院於審查交付審判之聲
    請有無理由時，除認為聲請人所指摘不利被告之事證未經檢
    察機關詳為調查或斟酌，或不起訴處分書所載理由違背經驗
    法則、論理法則或其他證據法則者外，不宜率予交付審判（
    法院辦理刑事訴訟案件應行注意事項第一百三十四條參照）
    。至上開所謂聲請人所指摘不利被告之事證未經檢察機關詳
    為調查，係指聲請人所提出請求調查之證據，檢察官未予調
    查，且若經調查，即足以動搖原偵查檢察官事實之認定及處
    分之決定，倘調查結果，尚不足以動搖原事實之認定及處分
    之決定者，仍不能率予交付審判。
  2.再按犯罪事實應依證據認定之，無證據不得認定犯罪事實，
    刑事訴訟法第一百五十四條第二項定有明文。而事實之認定
    ，應憑證據，如未能發現相當證據，或證據不足以證明，自
    不能以推測或擬制之方法，以為裁判基礎。又認定不利於被
    告之事實，須依積極證據，苟積極證據不足為不利於被告事
    實之認定時，即應為有利於被告之認定，更不必有何有利之
    證據。而認定犯罪事實所憑之證據，雖不以直接證據為限，
    間接證據亦包括在內；然而無論直接或間接證據，其為訴訟
    上之證明，須於通常一般之人均不致有所懷疑，而得確信其
    為真實之程度者，始得據為有罪之認定，倘其證明尚未達到
    此一程度，而有合理之懷疑存在，致無從為有罪之確信時，
    即應為無罪之判決，最高法院三十年上字第八一六號、四十
    年臺上字第八六號、七十六年臺上字第四九八六號判例意旨
    可資參照。
  3.訊據被告固坦承其有為劉石存名下系爭房地製作土地及建築
    改良物贈與所有權移轉契約書之事實，惟堅決否認有何與共
    同被告童秀枝、劉志雄、林畇葇共同涉犯行使偽造私文書及
    使公務員登載不實之犯行，辯稱：我從八十六年左右，就開
    始為劉石存服務，劉石存確實有委託我辦理系爭房地的過戶
    事宜，因系爭房地有些位於臺中，而我當時以家庭為重，所
    以我本來婉拒他，但劉石存說他在臺中沒有認識的律師，還
    是請我幫忙，所以我就在九十五年六月底到劉石存家中，為
    劉石存製作一些關於過戶系爭房地之書表，例如增值稅申請
    書、贈與契約書、申請登記書、贈與申報書等；當時劉石存
    情況還很好，劉志雄、童秀枝也都在場，他叫劉志雄拿他的
    印鑑給我用印，填寫書表時，我以為劉志雄隔天就會去送件
    了，所以我才將日期填寫為九十五年七月一日，這我有問過
    劉石存，他也同意；書表填寫完後，我就將資料交給劉志雄
    ，請他自己去臺中辦理；至於契稅部分，雖然劉石存也有請
    我幫忙，但我婉拒，劉石存就說那請我教劉志雄辦理，所以
    我有寫張小紙條，告訴他要怎麼辦理；我一直到收到訃文才
    知道劉石存已經於九十五年七月九日過世的事，而且直到該
    年年底劉志雄委託我申報遺產稅時，我才知道原來劉石存還
    有一個養女即告訴人等語。
  4.經查：
  (1)共同被告劉志雄於九十九年十二月二十一日偵訊中供稱：被
    告確實有於九十五年六月中旬左右到我家，當時劉石存、童
    秀枝都在場，劉石存的意識清醒，對於贈與乙事非常清楚，
    我印象中印章應該是我去拿的，因為我劉石存手不方便，被
    告完成相關文件後，將文件交給我，是我去辦理後續送件流
    程的；在這之前，劉石存也曾多次將名下的土地贈與給童秀
    枝，而被告從八十七年起就一直為劉石存處理家中房地過戶
    的事宜；關於本案系爭房地，我不知道劉石存過世後我就不
    能辦理過戶，在我的認知中，劉石存既然有交代，應該就可
    以辦理；我沒有告訴被告劉石存往生的事情，因為被告很怕
    事，我覺得如果我告訴她，她為了避免麻煩，一定會阻撓我
    辦理過戶，我是直到九十五年九月二十八日劉石存出殯前才
    讓被告知道劉石存已過世的事實等語（臺北地檢署九十九年
    度他字第一○七三五號卷第二○五頁至第二○八頁參照）；
    共同被告童秀枝亦於同日偵訊時供稱：劉石存曾經跟我說過
    要把系爭房地贈與給我的事，我印象中被告於九十五年六月
    中旬曾到過我家，我有倒茶給她喝，後來我就去作自己的事
    情了；我家房屋過戶的事情，一直都是拜託被告處理，我已
    經不記得委請被告處理這類事務多久了等語（臺北地檢署九
    十九年度他字第一○七三五號卷第二○五頁至第二○八頁參
    照）。由上開共同被告劉志雄之證詞，可知被告確係受劉石
    存委託，於九十五年六月間至劉石存住處填載系爭房地之過
    戶文件，至其後劉石存何時過世、過戶文件係於何時送件等
    情，被告均不知情等情，核與共同被告童秀枝所證劉石存曾
    表示欲將系爭房地贈與伊，而被告確曾於九十五年六月間至
    伊住處與劉石存見面等情互核並無二致，亦與被告所辯大致
    相符。
  (2)聲請人雖以：系爭房地之土地增值稅不課徵證明書、契稅繳
    款書、贈與稅不納入贈與總額證明書、門牌證明書等文件於
    九十五年六月底前根本不存在，顯見被告所稱於九十五年六
    月間受任代為填載系爭房地之過戶文件等情顯屬虛偽云云，
    惟查，被告於本案偵查中自始即稱：伊僅製作關於過戶系爭
    房地之書表，例如增值稅申請書、贈與契約書、申請登記書
    、贈與申報書等，填載完畢後即交劉志雄辦理後續送件事宜
    ，伊亦婉拒代為處理繳納契稅之事，此部分係由劉志雄自行
    辦理等語，核與共同被告即劉志雄供稱：系爭房地過戶之後
    續送件均係伊辦理，門牌亦係由伊處理等語相符（臺北地檢
    署九十九年度他字第一○七三五號卷第二○五頁至第二○八
    頁參照），衡諸聲請人所指上開文件，均係在過戶文件送件
    後、繳費後始會出現之文件，而本件被告既僅受任單純填載
    系爭房地之過戶文件，而未代為送件，聲請人所指上情，本
    不影響被告有無受任填載過戶文件之認定。
  (3)聲請人另以被告前於另案審理時之歷次供述有所出入，認被
    告供述虛偽不實云云，惟查，基於法治國之自主原則，被告
    享有訴訟上之自主權，該自主原則包括二大內涵，即(甲)被告
    不自證己罪原則（包括被告之緘默權及刑事被告自白不得作
    為有罪之唯一證據二大項）；(乙)無罪推定原則（包括證據裁
    判原則及罪疑有利被告原則）。故控方需先證明被告犯罪，
    使法院對於其所控之罪名，達到「無合理懷疑」被告犯罪之
    地步，被告方需提出反證，以削弱該確定之心證，以獲得有
    利之判決。倘若控方無法提出相關事證，使法院對被告有罪
    形成肯定無可懷疑之心證，依據前述法治國之自主原則，不
    管被告是否有任何辯解，甚或被告之辯解不符常情，仍應作
    出對被告有利之判決。從而，聲請人雖臚列被告於另案之多
    次供述，主張其供述前後不一，為此僅係聲請人之片面指訴
    ，聲請人既未能提出積極之證據足以證明「劉石存於九十五
    年六月間即已毫無意識，被告不可能於斯時與劉石存見面，
    接受劉石存委任填載系爭房地之過戶文件」，或「劉石存雖
    曾於生前委託被告填載系爭房地之過戶文件，然劉石存死亡
    後、劉志雄將系爭房地過戶文件送件前，被告即已知悉劉石
    存死亡之事實，並與劉志雄、童秀枝、林畇葇等人共同基於
    偽造文書之犯意，由被告指示劉志雄等人辦理後續送件、繳
    費之事宜」，僅以處分書認定之事實與聲請人主張之事實有
    所出入，及被告辯解前後矛盾並不合理，作為其聲請交付審
    判之原因，為不足採。
五、綜上所述，就被告所涉詐欺罪嫌部分，聲請人之聲請不合法
    ；而就被告所涉偽造文書罪嫌部分，聲請人於偵查中所指摘
    不利於被告之事證，均業經檢察機關詳為調查及斟酌，且原
    不起訴處分書及高檢署處分書所載理由亦未違背經驗法則、
    論理法則或其他證據法則，故認被告之詐欺取財行為罪嫌不
    足，於法並無違誤。聲請人聲請交付審判所臚列之理由，均
    業據高檢署詳為指駁，其猶執上詞聲請交付審判，自難認為
    有理由，應予駁回。
六、依刑事訴訟法第二百五十八條之三第二項前段，裁定如主文
    。
中    華    民    國   100    年    6     月    30    日
                  刑事第五庭  審判長法  官  黃程暉
                                    法  官  蕭清清
                                    法  官  張詩芸
以上正本證明與原本無異。
本裁定不得抗告。
                                    書記官  宋德華
中    華    民    國   100    年    7     月    1     日